【裁判字號】    95,台上,1164
【裁判日期】    950608
【裁判案由】    損害賠償
【裁判全文】
最高法院民事判決            九十五年度台上字第一一六四號
    上  訴  人  馬來西亞商富析資產管理股份有限公司台灣分
                公司（第一商業銀行股份有限公司之承當訴訟
                人）
    法定代理人  乙○○
    訴訟代理人  王叡齡律師
    被 上訴 人  長榮海運股份有限公司
    法定代理人  甲○○
    訴訟代理人  張訓嘉律師
上列當事人間請求損害賠償事件，上訴人對於中華民國九十四年
十二月二十日台灣高等法院高雄分院第二審更審判決（九十三年
度海商上更(一)字第一號），提起上訴，本院判決如下：
    主  文
原判決關於駁回上訴人其餘之訴及該訴訟費用部分廢棄，發回台
灣高等法院。
    理  由
本件上訴人之被承當訴訟人第一商業銀行股份有限公司（下稱一
銀）主張：第一審共同被告燕燕貿易有限公司（下稱燕燕公司）
於民國八十七年三月四日與一銀簽訂進口遠期信用狀借款契約，
約定在美金最高限額一百五十萬元之範圍內，可向一銀循環借款
，借款期限自八十七年三月四日起至八十八年三月二日止，並於
每筆借款到期日，將借款本金以外匯存款償還或按一銀所公告之
外匯即期賣出匯率折合新台幣償付一銀，並將借款利息按償還當
時一銀所公告之外匯即期賣出匯率折合新台幣一併交付。燕燕公
司簽訂上開契約後，於八十七年五月二十九日持由被上訴人所簽
發之載貨證券一式三份連同其他商業發票等進口押匯單據，向一
銀三民分行聲請開發信用狀。一銀開發美金八萬一千零九十二元
之不可撤銷信用狀，押匯日期為八十七年六月十日，年息百分之
八點二五，燕燕公司除繳付一銀保證金美金八千二百五十元外，
其餘美金七萬二千八百四十二元由一銀代燕燕公司支付予信用狀
持有人。詎燕燕公司屆清償期未向一銀贖單清償借款，經一銀向
被上訴人行使載貨證券權利，請求提領系爭貨物時，始發現燕燕
公司於向一銀聲請開發信用狀前，為逃避償債責任，由燕燕公司
之負責人陳燕燕與被上訴人高雄辦事處之負責人謝志明合謀，將
系爭貨物轉運大陸黃埔新港，其所為構成共同侵權行為，被上訴
人對上開受僱人之侵權行為應與燕燕公司負連帶損害賠償責任等
情，依侵權行為、載貨證券債務不履行之法律關係，(一)先位聲明
求為命被上訴人與謝志明、燕燕公司連帶給付一銀美金七萬二千
八百四十二元，及自八十八年一月十日起至清償日止按年息百分
之十點六計算之利息（利息起算日原請求為八十七年六月十日，
利率原請求八點二五，嗣於更審前原審分別減縮、擴張如上述，
下同）。(二)備位聲明求為：(1)命被上訴人與謝志明、燕燕公司連
帶給付一銀美金七萬二千八百四十二元，及自八十八年一月十日
起至清償日止按年息百分之十點六計算之利息，上開美金應按清
償時一銀所公告之外匯即期賣出匯率折付新台幣。備位(2)命被上
訴人與謝志明、燕燕公司連帶給付一銀新台幣二百三十四萬八千
四百二十六元及自八十八年一月十日起至清償日止，按年息百分
之十點六計算之利息。備位(3)命被上訴人與謝志明、燕燕公司連
帶給付一銀價值美金八萬一千零九十二元，淨重十四萬七千四百
四十公斤之混合金屬廢料之判決（一銀對共同被告燕燕公司請求
部分，經第一、二審判決燕燕公司敗訴，未據燕燕公司聲明不服
。一銀對謝志明請求部分，經更審前原審判決一銀敗訴，未據一
銀聲明不服。一銀對被上訴人請求給付備位(3)部分，第一審判決
一銀勝訴，一銀及被上訴人各自提起上訴，更審前原審改依備位
(2)判命被上訴人給付一銀新台幣二百三十四萬八千四百二十六元
及自八十八年一月十日起至清償日止按年息百分之五計算之利息
，駁回一銀其餘利息之請求，被上訴人就其敗訴部分不服，提起
第三審上訴，一銀未提起第三審上訴。本院前審將該判決關於被
上訴人敗訴部分廢棄發回。嗣原審依一銀備位聲明(2)判命被上訴
人給付上訴人新台幣七萬二千元本息，駁回上訴人其餘之訴，上
訴人就其敗訴部分不服，提起第三審上訴；被上訴人敗訴部分，
因其不得提起第三審上訴，業已確定）。
被上訴人則以：伊更改運送目的港，係基於載貨證券受通知人燕
燕公司之指示所為，且上開更改目的港之行為，係基於雙方多年
來之交易習慣，為一銀所明知，伊未違反運送人之運送義務。且
載貨證券上之被通知人燕燕公司係真正受貨人，又為運送契約實
質上之託運人，一銀對系爭貨物不得主張任何權利。系爭貨物因
遭中國大陸海關扣留，致伊無法運送至香港，該給付不能不可歸
責於伊，依載貨證券背面條款第二十一條約定，伊得不通知貨方
而將本件運送契約之履行視為中止，並將貨物置於當地港口倉庫
由貨方處置，伊之運送人責任已終了。縱認伊應負運送人責任，
依修正前海商法第一百十四條第二項規定，其賠償責任以每件不
超過銀元三千元為限，系爭貨物共八件，賠償金額不得超過新台
幣七萬二千元。本件債務一銀對其他債務人執行結果，至少已受
償美金二十六萬九千七百四十二元五角一分，應依民法第三百二
十二條第二款規定，儘先抵充。系爭貨物如在香港提貨，一銀遲
延卸載貨物所產生之延滯費用港幣六十萬五千五百二十元，伊得
請求賠償，並以此損害賠償額與一銀之請求抵銷。再依損益相抵
原則，一銀之請求應扣除其所受上開免付延滯費之利益等語，資
為抗辯。
原審駁回上訴人備位聲明(2)請求被上訴人給付新台幣二百二十七
萬六千四百二十六元及自八十八年一月十日起至清償日止按年息
百分之五計算之利息之訴，係以：一銀就其主張之事實，業據提
出進口遠期信用狀借款契約書、開發信用狀聲請書、商業發票、
載貨證券等件為證。查載貨證券有數份者，在貨物目的港請求交
付貨物之人，縱僅持有載貨證券一份，運送人或船長不得拒絕交
付，海商法第五十八條第一項前段定有明文。一銀為系爭載貨證
券之持有人，該載貨證券記載之目的港為香港，被上訴人自有依
一銀之請求於香港交付系爭貨物之義務。被上訴人雖抗辯：伊係
依燕燕公司之要求，將系爭貨物轉運大陸黃埔新港，該港始為目
的港等語。但查燕燕公司並非載貨證券持有人，無領取系爭貨物
之權利，其要求被上訴人將系爭貨物轉運大陸黃埔新港之行為，
不能拘束一銀。被上訴人上開抗辯，為無足採。次查修正前海商
法第一百十四條第二項規定，除貨物之性質、價值於裝載前已經
託運人聲明並註明於載貨證券者外，運送人或船舶所有人對於貨
物之毀損滅失，其賠償責任，以每件不超過三千元為限。所謂貨
物之毀損滅失，係指運送人不能將貨物交付於受貨人之一切情形
而言，包括法律上不能回復占有在內。系爭貨物業遭大陸海關扣
留，已無法運至香港交付一銀，自屬「貨物滅失」之情形。而系
爭貨物之託運人ＮＯＲＤ  ＳＣＨＲＯＴＴ  ＧＭＢＨ  ＡＮＤ
ＣＯ. ＫＧ於貨物裝載前並未聲明託運貨物之價值並註明於載貨
證券，自有上開法條規定之適用。系爭貨物共計八個貨櫃，每個
貨櫃按銀元三千元即新台幣九千元計算，共計新台幣七萬二千元
，一銀依載貨證券債務不履行之法律關係得請求被上訴人賠償之
金額為七萬二千元，其主張系爭貨物之價值為新台幣二百六十餘
萬元，伊得請求被上訴人賠償二百三十四萬八千四百二十六元，
就超過部分為無足採。被上訴人抗辯：一銀未受損害，其就系爭
貨物之滅失應負與有過失責任，伊對一銀有延滯費用債權，抵銷
後，一銀對伊已無債權存在等語，亦無足取。故一銀依備位聲明
(2)請求被上訴人給付之金額，於超過新台幣七萬二千元即新台幣
二百二十七萬六千四百二十六元及其利息部分，為無理由，不應
准許，其備位聲明(3)部分，毋庸予以審酌等詞，為其判斷之基礎
。
查現行海商法第七十條第四項規定：「由於運送人或船舶所有人
之故意或重大過失所發生之毀損或滅失，運送人或船舶所有人不
得主張第二項單位限制責任之利益」，修正前海商法就此雖無規
定，惟依修正前海商法第五條適用民法第六百三十八條第三項：
「運送物之喪失毀損或遲到，係因運送人之故意或重大過失所致
者，如有其他損害，託運人並得請求賠償」規定之結果，運送物
之喪失或毀損，係因運送人之故意或重大過失所致者，亦應排除
修正前海商法第一百十四條第二項單位限制責任利益規定之適用
。系爭貨物之目的港為香港，被上訴人將其轉運大陸黃埔新港，
致遭大陸海關扣留，造成貨物滅失情形，為原審認定之事實。倘
系爭貨物之滅失係因被上訴人之故意或重大過失所致，依上說明
，被上訴人即不主張單位限制責任之利益。原審就系爭貨物之滅
失是否由於被上訴人之故意或重大過失所致，未予調查審認，遽
認被上訴人得主張單位限制責任之利益，上訴人僅得請求其賠償
新台幣七萬二千元本息，就上訴人超過部分之請求為其敗訴之判
決，自有未合。上訴論旨，指摘原判決於其不利部分違背法令，
求予廢棄，非無理由。
據上論結，本件上訴為有理由。依民事訴訟法第四百七十七條第
一項、第四百七十八條第二項，判決如主文。
中    華    民    國  九十五  年    六    月    八    日
                      最高法院民事第一庭
                          審判長法官  林  奇  福
                                法官  陳  國  禎
                                法官  陳  重  瑜
                                法官  簡  清  忠
                                法官  劉  靜  嫻
      本件正本證明與原本無異
                                      書  記  官
中    華    民    國  九十五  年    六    月  二十二  日
                                                      Ｊ


司法院資訊處製作；財團法人民間司法改革基金會備份。
